【裁判字號】    88,上訴,1067
【裁判日期】    900220
【裁判案由】    常業重利等
【裁判全文】
臺灣高等法院臺中分院刑事判決                  八十八年度上訴字第一六七號
    上  訴  人  戊○○
    即  被  告
    選任辯護人  羅豐胤
                黃幼蘭
                常照倫
    上  訴  人  甲○○
    即  被  告
    選任辯護人  徐永城
右上訴人等因常業重利等案件，不服臺灣台中地方法院八十五年度訴字第二六七一號
中華民國八十八年三月三十日第一審判決（起訴案號：臺灣台中地方法院檢察署八十
四年度偵字第一七二七三號、八十五年度偵字第二０一九一號），提起上訴，本院判
決如左：
      主  文
原判決關於常業重利及戊○○定執行刑部分均撤銷。
戊○○幫助乘他人急迫，貸以金錢，而取得與原本顯不相當之重利為常業，處有期徒
刑拾月。
甲○○幫助乘他人急迫，貸以金錢，而取得與原本顯不相當之重利為常業，處有期徒
刑壹年參月。
其他上訴駁回。
本判決第二項所處之刑與其上訴駁回部分所處之有期徒刑拾月，應執行有期徒刑壹年
柒月。
      事  實
一、戊○○為寶翊建設股份有限公司（下稱寶翊公司）之董事長，因己○○（現為原
    審法院通緝中）購買該公司（即寶翊公司）之新建房屋而與之熟識，戊○○明知
    己○○係經營地下錢莊，以乘他人急迫貸以金錢而取得與原本顯不相當之重利為
    常業，竟基於幫助之犯意，於民國（下同）八十三年七月間某日，向己○○表示
    要將資金交予己○○生息，作為其經營地下錢莊之放款資金，經己○○言明戊○○分得之利潤為民間利日息二角（即每一百萬元每月利息六萬元）後，戊○○即
    於同年七月十九日，開具臺中市第一信用合作社儲蓄部、票號一０六一五一、日
    期八十三年七月十九日、面額新台幣（下同）二千萬元之支票一張予己○○，供
    作高利放款資金之用；其後戊○○又陸續於每隔一日或數日，即提供數百萬元不
    等之資金（詳細數目無法計算）予己○○供其放款予急需用錢之不特定人以牟取
    暴利，二人並約定此等之資金，戊○○分得之利潤為日息三角（即每一百萬元每
    月利息九萬元），直至八十四年七月間止，戊○○提供之資金帳面上循環總金額
    已高達三億二千餘萬元，其間戊○○自己○○經營地下錢莊放款業務所牟取之暴
    利中已至少分得九百萬元之不法利潤。
二、甲○○原於台灣台中地方法院擔任法官兼任庭長之職務（現調台灣高等法院台南
    分院擔任法官），因與戊○○係多年好友，經由戊○○之介紹而認識己○○，明
    知己○○係經營地下錢莊以乘他人急迫貸以金錢，而取得與原本顯不相當之重利
    為常業及戊○○有提供資金幫助己○○經營地下錢莊之用，乃與戊○○基於幫助
    己○○常業重利之犯意聯絡，於八十四年三月初某日，在戊○○邀約並允諾給予
    日息二角利潤（即每一百萬元每月利息六萬元）之情形下，於八十四年三月七日
    ，自其胞弟乙○○設於台中市第二信用合作社東南分社、帳號0000000號
    活期儲蓄存款之帳戶內，簽發票號0000000號、面額四百萬元之臺灣省合
    作金庫臺中支庫之支票一張，當日該支票即轉存入戊○○設於台中市第一信用合
    作社儲蓄部、帳號０三三九九九號之活期儲蓄存款之帳戶代收，並於八十四年三
    月八日兌現後，由戊○○提供予己○○，作為己○○經營地下錢莊高利放款之資
    金。戊○○則開具其設於台中市第一信用合作社儲蓄部、帳號一一一一八八號支
    票存款之支票共七張交付予甲○○，以供給付甲○○四百萬元出資之利潤及本金
    ；支付利潤之支票共六張，每張面額為二十四萬元，兌領日期分別為八十四年三
    月十日、四月十日、五月十日、六月十日、七月十日、八月十日，而支付本金之
    支票一張，面額四百萬元，兌領日期為八十四年九月十日，嗣因戊○○於八十四
    年七月二十八日遭己○○跳票倒帳三千餘萬元，致上開八十四年八月十日之利潤
    支票及八十四年九月十日之本金支票各一張未兌現外，其餘五張利潤支票均已於
    上開乙○○設於台中市第二信用合作社東南分社之活期儲蓄存款帳戶內兌領，總
    計甲○○間接自己○○經營地下錢莊放款業務所牟取之暴利中取得一百二十萬元
    之不法利益。
三、己○○自八十三年十月間至八十四年七月間，因尚欠戊○○三千餘萬元之資金未
    能如期清償，戊○○為討回資金，遂與綽號「禿頭」之丁○○（業經本院另案判
    處有期徒刑十月在案）及另二名不詳姓名之成年男子等共四人，共同基於犯意之
    聯絡，事先謀議以剝奪己○○之行動自由為方法，以逼己○○償債；乃於八十四
    年八月二十九日（起訴書誤載為十九日）晚上二十時許，當己○○自其所住之台
    中市○○路四二０號十一樓，欲騎車外出時，戊○○遂命丁○○及另二位不詳姓
    名之成年男子等人駕車，在上址附近之台中市○○路某處，將己○○強行攔下，
    並由上開不詳姓名之男子用槍（未扣案，不能證明其是否有殺傷力）頂著己○○
    之頭上太陽穴附近，強押己○○上車，其後，由丁○○開車，己○○則受該不詳
    姓名之成年男子二人挾持，三人坐於後坐，並由二人中之一人用黑巾將己○○頭
    部眼睛矇住，將己○○載至不詳地址之竹林內，而剝奪己○○之行動自由，到達
    該處後，即將己○○帶下車，把己○○頭上黑巾拿下，由丁○○問：「錢置於何
    處？」，己○○回答：「我未有欠你們錢，我是欠戊○○，我與戊○○已協調好
    」等語，言畢，其中一人聽了大怒，即基於普通傷害之犯意，持槍柄重擊己○○
    之嘴部，致己○○當場被該槍柄擊落三顆牙齒等傷害（傷害部份未據告訴），丁○○又逼己○○說：「你的錢不是都在你太太那邊嗎？現在馬上打電話給她，否
    則要將你活埋」，己○○說：「我太太現在也沒錢，僅剩一些首飾及一輛汽車」
    。丁○○說：「沒關係，你太太現在有多少就拿多少，行動電話在這裡，你馬上
    給我聯絡」。己○○因恐遭不測，即聯絡其妻林淑娟馬上將身邊所有首飾及汽車
    備妥，並告知有人會過去拿，伊才可能活著回來。之後，丁○○等人又用黑巾綁
    住己○○頭部，將己○○載至台中市○○路○段一家泡沫紅茶店二樓看管，並繼
    續限制己○○之行動自由，直到翌日十五時十五分許，丁○○要己○○聯絡己○○之朋友王鴻儒至己○○家中向己○○之妻林淑娟拿取女用勞力士錶一只、鑽石
    項鍊一條、馬自達二千五百西西汽車證件（含車籍原始資料、行照、車主林鏡照
    身分證影本）等物至該泡沫紅茶店，交付予丁○○，戊○○即上樓向己○○揚言
    ：「你再躲啊！我看你能躲多久？昨天到今天只是開頭而已」。戊○○又對丁○○說：「『禿頭』！約己○○於同年九月一日下午三點在台中市○○市○○路摩
    根咖啡店內談餘款如何處理，己○○如果敢不到，就找王鴻儒負責」。言畢，戊○○等人始揚長離去。嗣己○○於被釋放（同年八月三十一日被釋放）之翌日即
    同年九月一日至台灣台中地方法院檢察署檢察提出官告訴，並由台灣台中地方法
    院檢察署檢察官指揮台中憲兵調查組、法務部調查局中部地區機動工作組調查，
    始查知上情。
四、案經己○○訴由臺灣台中地方法院檢察署檢察官指揮台中憲兵調查組、法務部調
    查局中部地區機動工作組調查，並經該二組分別移送臺灣臺中地方法院檢察署檢
    察官偵查起訴。
      理  由
壹、戊○○幫助常業重利之犯罪事實部分：
一、訊據上訴人即被告（以下簡稱為被告）戊○○坦承於前開時間有借款二千萬元予
    己○○及收取日息二角（即每一百萬元每月利息六萬元）之利息等事實不諱，惟
    矢口否認有右揭幫助常業重利之犯行，辯稱：伊僅貸以二千萬元予己○○，嗣並
    未陸續於每隔一日或數日，再提供數百萬元予己○○，且上開二千萬元係借款，
    並非投資己○○所經營地下錢莊之款項，己○○係因向伊公司購買房子始與伊認
    識，伊並不知己○○作何事業云云。
二、經查：
（一）同案被告己○○自八十三年四月間某日起至八十四年七月底止，向多位親友借
      貸集貸後，乘陳重政、吳景全等不特定之人急迫、輕率而貸以數十萬元至數百
      萬元不等之金錢，而取得與原本顯不相當之日息五角至一元（即年利率百分之
 一百八十至三百六十）重利，並以之為常業等情，業據同案被告己○○及證人
      陳重政、吳景全等人分別於調查員訊問時、偵查中及原審審理時供述明確，並
      有吳景全及陳重政所簽發之本票等物附卷可稽，是同案被告己○○具有經營地
      下錢莊以牟重利維生之犯行無疑，合先敘明。
（二）被告戊○○於八十五年七月十一日接受調查員訊問時自承：「己○○因向我買
      房子而認識，八十三年六月間，己○○有幾次向我調借資金，每次均約一星期
      左右即償還，當時我並未收取利息，後來即向我表示，他在從事民間放款，問
      我有無資金提供給他做民間放款，他願以日息兩角之計算方式，支付我利息，
      我乃開立我個人之一信支票（票號一０六一五一、日期八十三年七月十九日）
      、面額兩千萬元交付己○○作為作民間放款之用，己○○則開立自八十三年九
      月二十日至八十四年九月二十日止，面額分別為三百萬元及二百萬元支票共七
      張，做為償還本金之用；八十三年七月三十日至八十四年六月三十日面額自三
      十萬元至一百二十萬元不等支票，做為償還本金之用，惟期間己○○還經常向
      我調借金錢。而己○○交付予我之支票係其胞弟陳世昌之支票，己○○親自開
      立之後，在支票背書，我與己○○之資金，則均透過陳世昌在一信儲蓄部之帳
      戶。自八十四年七月二十五日左右，己○○開立之支票開始跳票，因期間己○○經常是支票到期日又再向我調借金錢，故迄上述跳票日止，己○○大約欠我
      三千多萬，迄今並未曾返還」等語（見八十四年偵字第一七二七三號偵查卷第
      一宗第三三六頁），且同案被告己○○於八十五年七月十六日接受調查員訊問
      時亦供認：「（問：你前述經營地下錢莊放款業務之資金來源為何？）八十年
      間，我因向戊○○購買『真善美花園大廈』公寓而與渠結識，爾後又向渠購買
      『中清大第大廈』公寓，遂經常至渠售屋中心聊天，而與渠熟識，交往中渠知
      道我從事地下錢莊放款業務，可獲致高額暴利。八十三年七月中旬，渠在寶翊
      建設公司向我表示有一筆資金要提供給我作地下錢莊放款之用，問我利息要給
      多少，我表示日息二角，渠遂表示將借二千萬元給我，從此之後，戊○○幾乎
      每天都有借錢給我對外放款之用．．．向戊○○借款直至七月底」、「（問：
      戊○○借你二千萬元供作地下錢莊放款資金之詳情？）．．．自八十三年七月
      二十日起支付利息及本金，至八十四年七月二十七日我向戊○○跳票止，僅八
      十四年七月三十日及八十四年八月三十日各十二萬元利息及九月二十日及二百
      萬元本金等三張支票未兌現外，其餘之支票均有兌現」、（問：除該二千萬元
      借款外，戊○○另外借款給你之詳情為何？）除該二千萬元借款外，爾後幾乎
      每天（星期假日除外）我均會至寶翊建設公司，並向戊○○開口借錢作為地下
      錢莊放款週轉資金，每次約借一百萬元左右，戊○○表示利息須以日息三角計
      算，我則立即開具我胞弟陳世昌之台中市第一信用合作社儲蓄部甲存支票，支
      付利息及本金，利息須開具當日兌現之支票，本金支票則以借款到期日兌現，
      如無法如期兌現，經戊○○同意後再展延，惟利息亦須當日開票支付兌現，經
      我交付戊○○借款之利息、本金支票後，戊○○則指示一信儲蓄部人員（大都
      由襄理丙○○負責）處理，將借款金額轉帳至陳世昌一信活儲戶頭內」、及「
      除前述二千萬元之借款幾乎償還外，我陸續向戊○○借款所交付支票，經累計
      退票金額應達三千餘萬元無誤，惟遭放款下線白蜜等人跳票金額亦達一千五百
      餘萬元，被朋友王鴻儒等人借款（未付利息）未還金額約一千餘萬元，上述三
      種情形我即有四千五百餘萬元資金無法回收，此為我向戊○○跳票之最主要原
      因．．．」等語（見八十五年度偵字第二０一九一號偵查卷第一七頁及第一八
      頁），而證人即寶翊公司之會計林金蓮於八十五年七月二日接受檢察官偵訊時
      亦證稱：「（問：戊○○從事高利貸款你是否知道？）知道，但我不敢問，因
      利息太高了，我是職員，他是老闆，我不方便問及」等語以觀（見八十四年偵
      字第一七二七三號偵查卷第一宗第二七六頁反面），復有臺中市第一信用合作
      社八十四年十二月九日中一信總字第六七三號函附之該社儲蓄部存戶陳世昌帳
      號一０七六四二號支存帳戶自八十三年十月十四日起至八十四年八月二十五日
      之帳卡明細表一份在卷可參（見八十四年偵字第一七二七三號偵查卷第一宗第
      二二頁至第五四頁），足徵被告戊○○對於同案被告己○○係以經營地下錢莊
      放款他人而牟取重利為業等情知之甚詳，而仍以收取日息二角或三角之利潤，
      陸續提供多筆資金予己○○以供其放款予不特定人，是被告戊○○具有提供資
      金供同案被告己○○經營地下錢莊之用之犯行甚明。
（三）又同案被告己○○於八十五年八月五日接受調查員訊問時供稱：「我自八十三
      年七月間至八十四年七月底向戊○○借款對外從事地下錢莊業務，戊○○提供
      予我之借款本金達四、五千萬元之際，惟彼此間因長期借貸往返頻繁，故我向
      戊○○借款累積之帳面金額達三億餘元，從我借用我胞弟陳世昌於台中第一信
      用合作社儲蓄部支票存款一０七六四二帳號可清楚瞭解，我支付戊○○前述三
      億餘元借款係以民間利之日息三角計算，總計利息達二千八百餘萬元，另八十
      三年七月十九日我向戊○○借貸整筆二千萬元之利息係以日息二角計算，借貸
      期限一年，支付利息亦達九百餘萬元」等語（見八十五年度偵字第二０一九一
      號偵查卷第二０頁），再觀諸證人林金蓮所提出之NO.4-1、NO.4-2借貸明細表
      影本二張（見八十四年度偵字第一七二七三號偵查卷第一宗第一三頁、第一四
      頁）上，載明：「(1)於八十三年七月十九日支出二千萬元支票款（支票號碼一
      ０六一五一號）給客戶己○○；(2)並於其後陸續記載每月以支票提示後收取之
      利潤（利息）數額、利潤兌現日、支票號碼，即八十三年七月三十日收取利潤
      一百二十萬元，八十三年八月三十日收取一百二十萬元，八十三年九月三十日
      收取一百零二萬元，八十三年十月三十日收取一百零二萬元，八十三年十一月
      三十日收取八十四萬元，八十三年十二月三十日收取八十四萬元，八十四年一
      月三十日收取六十六萬元，八十四年二月二十八日收取六十六萬元，八十四年
      三月三十日收取四十八萬元，八十四年四月三十日收取四十八萬元，八十四年
      五月三十日收取三十萬元，八十四年六月三十日收取三十萬元，八十四年七月
      三十日收取十二萬元，八十四年年八月三十日收取十二萬元，而於備註欄記載
      有「合計$9,240,000｜利息總數」；(3)接著並陸續記載每月以支票提示後收取
      之本金數額、回收日期、支票號碼，即八十三年九月二十日回收三百萬元，八
      十三年十一月二十日回收三百萬元，八十三年十一月二十日回收三百萬元，八
      十四年一月二十日回收三百萬元，八十四年三月二十日回收三百萬元，八十四
      年五月二十日回收三百萬元，八十四年七月二十日回收三百萬元，八十四年九
      月二十日回收二百萬元，而於備註欄記載有「$20,000,000｜本金」等文字，
      且經提示予證人林金蓮辨認後供稱：﹁（問：該明細表係由何人填寫？內容意
      義為何？）該編號4-1、4-2借貸明細表即前述戊○○交代我登載之借貸明細表
      ，該借貸明細表內之數字、文字均係我填載無誤，而表格外之『計』、『合計
      』（含數字）則係戊○○之筆跡，至於『利息總數』、『本金』等字樣係由何
      人填寫，我則不清楚。該借貸明細表顯示戊○○開具渠之一信儲蓄部支票，票
      號一０六一五一號，金額二千萬元，支出日期八十三年七月十九日，交付予己○○，再由己○○開具十四張支票償付利息，七張支票抵繳本金，總計償付利
      息九百二十四萬元（按月償還一百二十萬元至三十萬元不等），本金則按月償
      還三百萬元至二百萬元不等」等情（見八十四年偵字第一七二七三號偵查卷第
      一宗第三００頁反面、第三０一頁正面），復於調查員訊問時提示上開明細表
      供戊○○辨認後，戊○○亦陳稱：「上述借貸明細表係我個人製作，其上書寫
      之文字除『計240, 000』、『計20,000,000』、『合計20,240,000』等字係我
      書寫外，其他係我叫寶翊建設公司會計林金蓮依己○○開立之支票內容書寫，
      其內容即為我交付己○○二千萬元應償還本金、利息之支票票號、兌現日及金
      額等」等語（見八十四年偵字第一七二七三號偵查卷第一宗第三三六頁反面）
  ，而於八十五年五月二日接受檢察官偵訊時，經提示上開明細表供證人即臺中
      一信儲蓄部襄理丙○○辨認後，其證稱：「（問：此表利息如何？）應是日息
      二角，月息六分，每一百萬元利息（月息）六萬元，每二個月還三百萬元本金
      ，最後一次二百萬元，己○○所述符合此表，據我所知己○○最後一張二百萬
      元的票跳票，字跡是林金蓮的沒錯」等語（見八十四年偵字第一七二七三號偵
      查卷第一宗第一九五頁正面），綜上所述，被告戊○○提供上開二千萬元放款
      本金予己○○後，己○○除已償付本金一千八百萬元外，其開具償付利息之十
      四張支票，總計九百二十四萬元，除扣除八十四年七月三十日及八十四年八月
      三十日各十二萬元之二張支票未兌現外，短短一年期間，被告戊○○已自己○○經營地下錢莊放款業務所牟取之暴利中分得九百萬元之利潤，應堪認定。至
      被告戊○○自上開二千萬元後陸續提供之資金部分，被告戊○○於八十五年十
      一月二十七日接受檢察官偵訊時雖供承：「（問：經查對發現你與己○○來往
      金額計有三億二千餘萬元有何意見？）帳面上應該是有，但有部分金額是我幫
      己○○使支票能兌領」等語及「（問：利息計有三千七百餘萬元是否？）金額
      多少我沒有統計」等語（見八十五年度偵字第二０一九一號偵查卷第一三五頁
      反面），然因同案被告己○○對被告戊○○實際上究竟提供多少資金，及除尚
      積欠戊○○三千餘萬元外，究竟已支付多少利潤或償還多少本金予戊○○等情
      形，均未能明確供述，是僅能認定被告己○○至少已分得九百萬元之利潤，附
      此敘明。綜上所述，足證被告戊○○上開所辯顯係飾卸之詞，不足採信。是罪
      證明確，其此部分犯行堪以認定。
貳、甲○○幫助常業重利之犯罪事實部分：
一、訊據上訴人即被告（以下簡稱為被告）甲○○坦承與共同被告戊○○係多年之好
    友及經由戊○○之介紹而認識同案被告己○○等事實不諱，惟矢口否認有右揭幫
    助常業重利之犯行，辯稱：伊胞弟乙○○原與戊○○即認識，上開四百萬元係乙○○投資寶翊公司推出之『中清大第』建築個案之投資款項，並非伊之投資，因
    乙○○經營水電空調工程，有意在臺中地區招攬業務，乃開設上開台中市第二信
    用合作社東南分社之帳戶，而戊○○又係從事房地產，伊始跟乙○○說可以的話
    ，投資房地產可以互相配合，所以乙○○始簽發上開四百萬元之支票予戊○○投
    資上開建築個案，但伊及乙○○均不知戊○○會將上開款項交予己○○經營地下
    錢莊之用，且伊亦不知己○○在作何事業云云。
二、經查：
（一）被告甲○○之胞弟乙○○設於台中市第二信用合作社東南分社、帳號0000
      000號活期儲蓄存款之帳戶內，於八十四年三月七日，開出票號00000
      00號、面額四百萬元之臺灣省合作金庫臺中支庫支票一張，當日該支票即轉
      存入被告戊○○設於台中市第一信用合作社儲蓄部帳號０三三九九九號之活期
      儲蓄存款之帳戶代收，並於八十四年三月八日兌現等情，有台中市第二信用合
      作社八十五年六月三日中市二信總字第四０四號函附之該社東南分社存戶乙○○上開帳戶自八十三年五月一日起至八十五年四月三十日止之交易明細資料一
      份（見八十四年度偵字第一七二七三號偵查卷第一宗第二二七頁至第二三五頁
      ）、臺灣省合作金庫臺中支庫八十五年八月二十六日（８５）合金中存字第五
      五三三號函所附之上開面額四百萬元之支票影本乙紙（見八十四年度偵字第一
      七二七三號偵查卷第二宗第一００頁、第一０一頁）、上開戊○○設於台中市
      第一信用合作社帳號０三三九九九號帳戶自八十三年十月一日起至八十四年十
      二月三十一日止之帳卡明細表一份在卷及該帳戶票據代收摺一本扣案足資佐證
      。
（二）被告戊○○於八十五年七月五日在調查員訊問時曾供承：「（問：你與甲○○
      除前述『中清大第』個案投資外，有無其他資金往來？）有的。我曾於八十四
      年三月初，向甲○○表示，我個人有透過他人從事於民間放款，我問甲○○有
      無意願提供資金，由我代為放款，我願以日息二角（即年利率百分之七十二，
      每百萬元每月利息為六萬元）支付予渠，甲○○遂於八十四年三月七日電匯四
      百萬元至我一信儲蓄部活儲帳戶內，我即開具八十四年三月十日起至八月十日
      止共六張支票，於每月十日兌領，每張支票面額為二十四萬元作為每月之利息
      ，該支票除八十四年八月十日未兌現外，其餘皆已兌現」等語（見八十四年度
      偵字第一七二七三號偵查卷第一宗第三一三頁反面），而其於八十五年七月十
      一日接受調查員訊問時又補充陳述：「（問：你與甲○○除前述『中清大第』
      、『中港綠邸』之投資關係外，有無其他資金往來情形？）有的。我曾向甲○○表示自己有透過他人從事民間放款，八十四年三月初，我問甲○○有無資金
      供我代為放款，我願以日息二角之計算方式作為報酬，甲○○乃於八十四年三
      月七日拿面額四百萬元之合支乙張（八十四年三月八日兌現）交給我存入個人
      帳戶（一信儲蓄部活期存款帳號０三三九九九），我則開立八十四年三月至八
      月，每月十日一信支票共六張，面額均為二十四萬元，做為每月之利息，另開
      立八十四年九月十日，面額四百萬元之一信支票一張，作為償還本金之用，但
      八十四年八月十日、九月十日兩張支票，並未兌現，其餘則有兌現」等語及「
      （問：甲○○與你之金錢往來，是使用那些帳戶？）前述八十四年九月十日到
      期面額四百萬元支票處理過程中，我才知道甲○○使用其胞弟乙○○在二信東
      南分社開立之帳戶．．．」等語（見八十四年度偵字第一七二七三號偵查卷第
      一宗第三三四頁反面、第三三五頁正面及第三三六頁），且被告戊○○於八十
      五年七月十六日接受檢察官偵訊時亦供承：「（問：前述三人，除甲○○外，
      是否另有做民間貸款？）沒有，只有甲○○，他在我這裡有四百萬元的民間貸
      款金，給他的利息是二角（百分之七十二）」等語、「（問：開立二十四萬元
      支票六張給甲○○何用？）就是支付四百萬元的利息，二角的利息錢，每月一
      張，共六張」等語及「（問：甲○○知道是供民間貸款？）知道，我告訴過他
      ，當時的建設公司投資收尾了」等語（見八十四年度偵字第一七二七三號偵查
      卷第一宗第三五０頁反面、第三五一頁正面），再參酌被告戊○○於八十五年
      十一月二十七日接受檢察官偵訊時復供陳：「（問：八十三年七月間你給己○○放款金二千萬元，當時是否已有甲○○之投資款在內？）沒有，甲○○是後
      來才加入，時間我已不記得，但我可以保證甲○○部分僅有四百萬元」等語以
      觀，顯見上開自被告甲○○之胞弟乙○○設於台中市第二信用合作社東南分社
      、帳號0000000號活期儲蓄存款之帳戶內支出之系爭四百萬元，實係被
      告甲○○所有而提供予被告戊○○以共同幫助己○○從事地下錢莊放款牟利，
      至被告戊○○雖於八十五年七月五日接受調查員訊問時對於該筆四百萬元甲○○究係以何種方式存入其帳戶內之供述，與事實並不相符，惟被告戊○○於八
      十五年七月十一日接受調查員訊問時則已更正該部分之供述，益證該筆四百萬
      元確實係被告甲○○以其胞弟乙○○之戶頭而間接提供予己○○無誤。
（三）另同案被告己○○於八十五年八月五日接受調查員訊問時供稱：「（問：甲○○是否知悉你向戊○○借款從事地下錢莊業務？）知道。我與戊○○、甲○○
      （即胡庭長）三人熟識，亦經常至『海派二店』及『假日酒店』等ＫＴＶ酒店
      飲酒作樂，談話中甲○○戲稱我為台中市第十二信用合作社理事主席，渠知悉
      我從事地下錢莊放款業務，故以此言戲稱」等語（見八十五年度偵字第二０一
      九一號偵查卷第二０頁反面），且己○○於八十五年十一月二十日接受檢察官
      偵訊時亦供稱：「（問：甲○○是否知道他的資金由戊○○放貸給你？）他知
      道，甲○○法官還鼓勵我，說我很優秀。約在八十四年一月初至五、六月間，
      在海派二店（公益路）及假日酒店（中港路），戊○○當著胡庭長的面，叫我
      好好經營，如果有法院及調查局的事情，他保證沒事。而胡庭長均稱呼我『十
      二信主席』，實際上台中市僅只有十一信，他當然知道錢轉貸給我．．．」等
      語（見八十四年度偵字第一七二七三號偵查卷第二宗第三一五頁），足證被告
      甲○○應知其提供戊○○之資金四百萬元，係供己○○經營下錢莊放款業務之
      放款資金，是被告甲○○與共同被告戊○○等二人就幫助同案被告己○○經營
      地下錢莊牟利之事實具有犯意之聯絡甚明。
（四）被告戊○○開立台中市第一信用合作社儲蓄部甲存支票七張交付予甲○○，以
      供支付被告甲○○上開四百萬出資之利潤及本金；利潤支票共六張，每張面額
      為二十四萬元，兌領日期分別為八十四年三月十日、四月十日、五月十日、六
      月十日、七月十日、八月十日，而本金支票一張，面額四百萬元，兌領日期為
      八十四年九月十日，惟除八十四年八月十日之利潤支票及八十四九月十日之本
      金支票各一張未兌現外，其餘五張利潤支票均已於乙○○之上開台中市第二信
      用合作社東南分社活期儲蓄帳戶內兌領等情，亦據被告戊○○供述明確，已如
      上述，復有台中市第二信用合作社八十五年六月三日中市二信總字第四０四號
      函附之該社東南分社存戶乙○○上開帳戶自八十三年五月一日起至八十五年四
      月三十日止之交易明細資料一份（見八十四年度偵字第一七二七三號偵查卷第
      一宗第二二七頁至第二三五頁）在卷足憑，足見被告甲○○間接自同案被告己○○經營地下錢莊放款業務中所牟取之暴利中已分得一百二十萬元之利潤，殆
      無疑義。
（五）另被告戊○○於八十五年七月十一日接受調查員訊問時又陳稱：「（問：你前
      述八十四年八月十日、九月十日兩張一信支票未能兌現，事後有無設法償還甲○○？如何償還？）八十四年七月底，因我放在朋友己○○處民間放款之錢約
      三千餘萬被倒帳，資金調度吃緊，乃打電話告訴甲○○，希望他八月十日不要
      提示前述面額二十四萬元之支票，以免跳票，甲○○即未提示，我事後亦未支
      付該筆二十四萬元利息，我原以為甲○○不會再提示九月十日到期之面額四百
      萬元支票，不料甲○○仍然提示，因我帳戶存款不足，一信儲蓄部即打電話通
      知我，我為避免有跳票紀錄，乃詢問一信儲蓄部丙○○要如何處理，丙○○表
      示，只要甲○○同意，我個人帳戶所在之一信儲蓄部，及甲○○使用之乙○○
      帳戶所在之台中市第二信用合作社東南分社均能做技術上處理，就不會有跳票
      之問題，故甲○○事實並未領取前述四百萬元，而我至今亦尚未償還該筆款項
      」等情（見八十四年度偵字第一七二七三號偵查卷第一宗第三三五頁），又參
      以證人丙○○於八十五年四月十七日接受檢察官偵訊時證稱：「（問：為何乙○○自己電匯四百萬元由自己提兌戊○○的票？）戊○○告訴我，胡庭長（指
      被告甲○○）知道己○○已經倒了，所投資的地下錢莊的錢收不回來，但胡庭
      長仍然提兌支票，要拿回投資的錢。我告訴戊○○，以後還要做生意領票，不
      宜退票，戊○○才聯絡胡庭長電匯四百萬元讓支票兌現」等語（見八十四年度
      偵字第一七二七三號偵查卷第一宗第一三九頁）及於八十五年五月二日接受檢
      察官偵訊時證稱：「．．．己○○倒了，胡庭長（指被告甲○○）還故意提示
      支票（指戊○○上開為支付本金所開立予甲○○面額四百萬元之支票），戊○○為了顧及信用，才聯絡胡庭長電匯四百萬元讓支票兌領。當時是我建議不要
      跳票才知道此事情」等語（見八十四年度偵字第一七二七三號偵查卷第一宗第
      一九五頁反面）等情以觀，益徵被告甲○○與共同被告戊○○等二人就幫助同
      案被告己○○經營地下錢莊牟利之事實具有犯意之聯絡及行為之分擔。雖被告
      甲○○其後並未收回出資之上開四百萬元及部分利息，然亦無解於其罪責之成
      立。
（六）證人乙○○於八十五年七月十五日接受調查員訊問時雖證稱：「（問你有無台
      中市第二信用合作社東南分社開設帳戶？原因為何？）有的，因為我三哥甲○○住在二信東南分社所在大樓七樓之四，我因為做生意，為軋票及出入方便，
      所以才在二信東南分社開設帳戶，但開戶詳細時間及帳號我則不清楚」等語，
      及「（問：你投資戊○○建築個案之詳情為何？）我是投資戊○○公司興建之
      『中清大地』，我係自二信東南分社個人帳戶開出面額四百萬元合支，在渠公
      司附近將合支交給渠本人．．．」等語（見八十四年度偵字第一七二七三號偵
      查卷第一宗第三０三頁反面、第三０四頁反面），及乙○○於八十五年七月十
      五日接受檢察官偵訊時證稱：「（問：甲○○一同前往開戶？）沒有」等語（
      見八十四年度偵字第一七二七三號偵查卷第一宗第三四五頁正面），及於本院
      調查時又證稱：「上開四百萬元係我所投資，是我交給戊○○的」等語。惟查
      ：(1)被告戊○○於八十五年七月十一日接受調查員訊問時明白供承：「．．．
      甲○○乃於八十四年三月七日拿面額四百萬元之合支乙張（八十四年三月八日
      兌現）交給我存入個人帳戶（一信儲蓄部活期存款帳號０三三九九九）．．．
      」等情，已如上述，顯與乙○○供稱係伊將該四百萬元支票交予戊○○等語不
      符。(2)證人林金蓮於八十五年七月二日接受調查員訊問時證述：「．．．自七
      十八年間至八十四年八月三十日，擔任寶翊建設股份有限公司會計．．．」及
      「寶翊建設自七十八年間成立迄八十四年八月結束營業止，共推出三個預售屋
      個案，第一為真善美花園大廈，地點位於台中市○○路一四五巷，係於七十八
      年間推案，八十年底開始交屋，第二為中港綠邸，地點位於台中市○○街三十
      六號，係於八十一年間推案，八十三年初全數交屋完畢，第三為中清大第，地
      點位於台中市○○路，係於八十二年推案，八十三年十月間開始辦理交屋」等
      語（見八十四年度偵字第一七二七三號偵查卷第一宗第二九九頁反面、第三０
      ０頁正面），而共同被告戊○○於八十五年七月十一日接受調查員訊問時亦供
      稱：「（問：甲○○、王錦昌、黃金瑞等人投資寶翊建設股份有限公司所推出
      之建築個案之詳情為何？）八十一年間，寶翊建設公司先後在台中市○○街推
      出『中港綠邸』、敦化路推出『中清大第』，期間我即向熟識之甲○○詢問是
      否願意投資『中清大第』之建築案，甲○○同意，但表示之前他投資其他建設
      公司，報酬方式為投資滿一年後返還本金，再一年後交付與本金同額之利潤，
      我同意比照辦理．．．」等語（見八十四年度偵字第一七二七三號偵查卷第一
      宗第三三一頁反面），是寶翊公司之建設案「中清大第」既係於八十二年推案
      ，八十三年十月間即已辦理交屋，而被告甲○○等人對於戊○○建築個案之投
      資，均已於八十三年間結束，顯見該筆於八十四年三月七日支出之四百萬元並
      非如證人乙○○所言係投資戊○○公司興建之「中清大第」之建築案。(3)證人
      即台中市第二信用合作社東南分社活期儲蓄業務主辦人員許秀慈於八十五年七
      月八日接受檢察官偵訊時證稱：「（問：乙○○的帳戶是何人辦理開戶？）當
      初是由我承辦，是乙○○來開戶的，但甲○○同行，也一起來」等語（見八十
      四年度偵字第一七二七三號偵查卷第一宗第三二三頁反面、第三二四頁正面）
      ，是證人乙○○關於此部分之證言亦不實在，其所為之證詞既有上開多處瑕疵
      存在，殊難採信。綜上所述，足證被告甲○○上開所辯顯係飾卸之詞，不足採
      信。是罪證明確，其幫助常業重利之犯行洵堪認定。
三、又被告甲○○於本院審理時所提之台灣高等法院花蓮分院八十七年度上重訴字第
    三三七號及台灣高等法院八十八年度上易字第七八一號刑事判決，雖分別經該二
    法院判決該案之被告侯貴生、張振興無罪，被告甲○○、戊○○並執以為答辯之
    理由。惟查，：就台灣高等法院花蓮分院八十七年度上重訴字第三三七號侯貴
    生重利案件，檢察官係起訴「‧‧‧於八十三年十一月間起至八十四年七月二十
    七日止，己○○因需錢恐急，侯貴生與侯進益即乘己○○之急迫、無經驗之際‧
    ‧」，該法院乃以「‧‧‧查己○○經營地下錢莊，以貸放重利維生，其本身即
    係刑法上重利罪規範之對象。又何能認被告有乘其急迫輕率或無經驗而貸其款項
    之情事。」因而判決侯貴生被訴重利部分無罪。惟檢察官於本案中係起訴「己○○、戊○○、甲○○三人共同以乘他人急迫、輕率而貸以金錢予第三人，取得不
    相當之重利為常業」，本院則認為「戊○○、甲○○幫助己○○以乘他人急迫、
    輕率而貸以金錢予第三人，取得不相當之重利為常業」，乃與前揭侯貴生案情完
    全不同，難以相提並論。至於張振興一案，台灣高等法院撤銷台灣台北地方法
    院之有罪判決，改為無罪之諭知，乃該院之審判，非得拘束本院，併此敘明。再
    者，被告戊○○之辯護人常照倫律師辯稱：戊○○對己○○之金錢給付，係本於
    借貸，非本於投資，自無犯意之聯絡云云。惟查：貸與他人金錢而收取利息，
    亦為投資之一種方式，其民事法律關係不同，惟「提供金錢以幫助正犯從事常業
    重利之犯罪」的事實則無不同，至於其對幫助常業重利犯行之認識及決意，方為
    本案之重點。而自前述戊○○、己○○之自白，即堪認戊○○知悉其提供予己○○之資金，係用以幫助己○○從事常業重利犯行而決意為之。而且：(1)檢察
    官於八十五年七月十六日訊問戊○○，訊之「前述三人，除甲○○外，是否另有
    做民間貸款？」，戊○○供稱：「沒有，只有甲○○，他在我這裡有四百萬元的
    民間貸款金，給他的利息是二角。」；訊之「甲○○知道是供民間貸款？」，戊○○供稱：「知道，我告訴過他，當時的建設公司投資收尾了。」(2)己○○於八
    十五年八月五日接受調查員訊問時，訊之「甲○○是否知悉你向戊○○借款從事
    地下錢莊業務？」，己○○供稱：「知道。我與戊○○、甲○○（即胡庭長）三
    人熟識，亦經常至『海派二店』及『假日酒店』等ＫＴＶ酒店飲酒作樂，談話中
    甲○○戲稱我為台中市第十二信用合作社理事主席，渠知悉我從事地下錢莊放款
    業務，故以此言戲稱。」。(3)檢察官於八十五年十一月廿日傳訊己○○，訊之「
    甲○○是否知道他的資金由戊○○放貸給你？」，己○○供稱：「他知道，甲○○法官還鼓勵我，說我很優秀。約在八十四年一月初至五、六月間，在海派二店
    （公益路）及假日餐廳（中港路），戊○○當著胡庭長的面，叫我好好經營，如
    果有法院及調查局的事情，他保證沒事。而胡庭長均稱呼我『十二信主席』，實
    際上台中市僅只有十一信，他當然知道錢轉貸給我。另外，我在戊○○的西屯路
    二段二○一號三樓辦公室見過胡庭長二次，其中一次我與戊○○算，他在旁，身
    穿米黃色西裝、打領帶，並戴著眼鏡，手持黃色公文，聽我們交談。」亦在在顯
    示甲○○明知該四百萬元係提供予己○○從事常業重利犯行之資金，仍決意提供
    予己○○，其有幫助常業重利之犯行，自亦堪以認定。
參、戊○○妨害自由之犯罪事實部分：
一、訊據被告戊○○雖矢口否認有右揭妨害自由之犯行，辯稱：伊並未與丁○○及上
    開二名不詳姓名之成年人等人共同謀議剝奪被害人己○○之行動自由，亦不知丁○○等人有上開強押己○○之事，僅在上開時間王鴻儒曾打電話給伊說丁○○有
    找到己○○，看己○○欠伊的那些錢要不要處理，伊並未正式委託丁○○代尋己○○之行蹤及強押己○○，伊無力控制丁○○之行為，故本件與伊無涉云云。
二、經查：
（一）右揭犯罪事實三部分之事實，迭據被害人己○○於接受調查員訊問時、檢察官
      偵訊時及原審審理時指述甚詳，核與證人即己○○之妻林淑娟於原審八十六年
      訴字第一八八八號案件審理時到庭證述情節相符（見該案件八十七年五月十二
      日之訊問筆錄，該筆錄影本附於原審卷內），且被害人己○○於被釋放之翌日
      即八十四年九月一日至台灣省立台中醫院就診，其身上確受有右臉擦傷二．五
      公分長，上唇撕裂傷及牙齒斷裂三根等傷害，亦有台灣省立台中醫院八十四年
      九月一日開具之省中醫字第一八００號診斷證明書原本乙紙可考（見八十四年
      度偵字第一七二七三號偵查卷第一宗第八頁）。
（二）又證人丙○○於八十五年四月二十三日接受檢察官偵訊時證稱：「．．．己○○倒後避不見面，戊○○透過關係結識丁○○，戊○○要押己○○的時候，叫
      我把己○○的退票拿去給他，去時即看見丁○○在場，原計劃要請丁○○去討
      債的，後有電話進來告知己○○的行蹤去處，他們才去押人，當時我在場所看
      見的就是這樣。事後己○○被押後曾與我聯絡見過面，探詢吳檢察官的風評，
      得知為人公正，表示要去檢舉。據我瞭解，己○○被押後有人通知己○○的妻
      子要帶權狀及貴重金飾物品去贖人，聽戊○○說，丁○○要求他給現金三百五
      十萬元，後來戊○○以己○○的車子、黃金、金飾、手錶等物給丁○○，而檢
      察官曾去搜索丁○○，事後丁○○去找戊○○解決，由戊○○聯絡胡庭長探詢
      如何解決，而胡庭長告訴他（指戊○○），教他們不要收受傳票，等案件送法
      院時他才處理，這事是戊○○親口告訴我的」等語（見八十四年度偵字第一七
      二七三號偵查卷第一宗第一三八頁面），而參酌被告戊○○亦供承伊曾和丁○○提及己○○欠債之情形，而丁○○找到己○○後即通知伊前往處理等情以觀
      ，足見被告戊○○與共同正犯丁○○等人間有剝奪己○○行動自由之犯意聯絡
      及行為分擔無疑。參以共同正犯丁○○確因參與上開剝奪己○○行動自由之犯
      行，因而經本院判處有期徒刑十月，亦有本院八十八年度上訴字第一六八號刑
      事判決一份在卷可稽（見本院卷第一宗第三一頁至第四０頁）。足證被告戊○○上開所辯顯係推諉卸責之詞，殊無足採，是事證明確，被告戊○○此部分之
  犯行亦堪以認定。又證人丙○○嗣於本院調查時翻異前供，改稱其並不認識丁○○及其於第一審所供之筆錄較為真實可採等語，核係事後迴護之詞，要無可
      採，亦附此說明。
肆、核被告戊○○、甲○○等二人所為，均係犯刑法第三十條第一項、第三百四十五
    條之幫助常業重利罪（公訴人認係成立共同正犯，尚有誤會，詳如後述）；被告
    戊○○並另犯刑法第三百零二條第一項之非法剝奪人之行動自由罪。被告戊○○
    、甲○○等二人間就上開幫助常業重利犯行部分，雖事實上係共同幫助己○○經
    營地下錢莊，但因並非共同正犯，故僅各負幫助常業重利罪責，並無刑法第二十
    八條之適用（最高法院三十三年度上字第七九三號判例參照）。被告戊○○與共
    同正犯丁○○及該二名不詳姓名之成年男子等共四人間，就上開非法剝奪人之行
    動自由罪部分，具有犯意聯絡及行為分擔，均為共同正犯。至被告戊○○所犯上
    開幫助常業重利罪與非法剝奪人之行動自由罪間，犯意各別，行為互殊，應予分
    論併罰。另被告戊○○、甲○○等二人所犯之上開常業重利罪，係幫助犯，並依
    法減輕其刑。原審就上開被告戊○○非法剝奪人之行動自由罪部分，適用刑法第
    二十八條、第三百零二條第一項、罰金罰鍰提高標準條例第一條前段，並審酌被
    告戊○○犯罪之動機、目的、手段、對被害人所造成之損害，及犯後態度等一切
    情狀，量處有期徒刑十月，認事用法核無違誤，量刑亦妥適，被告戊○○此部分
    上訴意旨仍執前詞，否認犯罪，非有理由，應予駁回。至被告戊○○、甲○○等
    二人幫助常業重利罪部分，原審予以論罪科刑，固非無見，惟查被告戊○○、甲○○等二人僅係提供部分資金予己○○，對己○○之經營地下錢莊並未參與，亦
    不知己○○究係將款項貸以何人，顯係參與犯罪構成要件以外之行為，且又非以
    其自己犯罪之意思為之，故應僅成立幫助犯，原審認被告戊○○、甲○○等二人
    係與己○○成立共同正犯，容有違誤。被告戊○○、甲○○等二人上訴意旨仍執
    前詞，否認犯罪，雖無理由，但原判決此部分既有上述可議之處，應由本院將原
    判決關於此部分及被告戊○○定執行刑部分予以撤銷改判。爰審酌被告戊○○、
    甲○○等二人犯罪之動機、目的、手段、對被害人所造成之損害，及被告戊○○
    於接受調查員及檢察官訊問時均坦承犯行，有助於案件之偵破，而被告甲○○係
    司法人員竟未能嚴守分際，乃至犯罪，惟所得利益較少，及其二人犯後態度等一
    切情狀，分別量處如主文第二項、第三項所示之刑，並就被告戊○○上訴駁回部
    分及撤銷改判部分合併定其應執行之刑，以示懲儆。
伍、據上論結，應依刑事訴訟法第三百六十九條第一項前段、第三百六十四條、第二
   百九十九條第一項前段、第三百六十八條、刑法第三十條第一項、第二項、第三
   百四十五條、第五十一條第五款，罰金罰鍰提高標準條例第一條前，判決如主文
   。
本案經檢察官庚○○到庭執行職務。
中      華      民      國      九十     年       二      月     二十   日
                                     臺灣高等法院臺中分院刑事第八庭
                                           審判長法  官  羅  得  村
                                                 法  官  林  輝  煌
                                                 法  官  劉  榮  服
右正本證明與原本無異。
如不服本判決應於收受送達後十日內向本院提出上訴書狀，其未述上訴之理由者並
得於提起上訴後十日內向本院補提理由書（均須按他造當事人之人數附繕本）。
                                                 書記官  陳  俞  豪
中華      民      國      九十     年       二      月    二十一  日
附錄論罪科刑法條刑法第三百零二條第一項：
私行拘禁或以其他非法方法，剝奪人之行動自由者，處五年以下有期徒刑、拘役或三
百元以下罰金。
刑法第三百四十五條：
以犯前條之罪為常業者，處五年以下有期徒刑，得併科三千元以下罰金。        Ｉ


司法院資訊處製作；財團法人民間司法改革基金會備份。
